臺灣士林地方法院民事判決　　　　　　　96年度簡上字第30號
上　訴　人　乙○○
被上訴人　　甲○○
兼訴訟代理　陳德文律師
人
上列當事人間請求返還不當得利事件，上訴人對於中華民國95年
11月30日本院94年度士簡字第512 號第一審判決提起上訴，本院
於民國96年10月4 日言詞辯論終結，判決如下：
    主  文
上訴及假執行之聲請均駁回。
第二審訴訟費用新台幣貳仟肆佰玖拾元由上訴人負擔。
    事  實
甲、上訴人方面：
一、聲明：
  (一)原判決廢棄。
  (二)被上訴人應給付上訴人新臺幣（下同）150,015 元及自第一
    審起訴狀繕本送達之翌日起至清償日止，按週年利率百分之
    五計算利息。
  (三)上訴人願提供擔保，請准宣告假執行。
二、陳述：本件上訴人之女丙○○於原審時並無撤回起訴之意思
    ，故丙○○於原審自始仍為適格原告，原審判決將丙○○名
    義自原告欄位剔除且未具理由，依民事訴訟法第254 條規定
    ，自有違當事人恆定原則且屬判決違背法令。原審採信被上
    訴人所提之聲明書狀及撤回起訴狀，係由被上訴人欺騙丙○
    ○所得致，依法不得採為證據。又被上訴人係依據授權書向
    上訴人收取酬金16萬元一事，原審經上訴人聲請卻未調查證
    據，亦於法有違。本件被上訴人無法律上原因而受有利益，
    且致上訴人受有財產上損害，其情形如下：
  1.被上訴人陳德文於臺灣高等法院91年度上更二字第118 號一
    案，受領對造所給付之和解金60萬元，惟其直接取走其中之
    16 萬 元，僅交付予上訴人44萬元，然上開16萬元其中6 萬
    元係其代理丙○○和解成功之報酬，5 萬元為其代理聲請強
    制執行程序之酬金，另5 萬元則為供強制執行程序之費用，
    然上開供強制執行程序費用之5 萬元，被上訴人陳德文並未
    持單據向上訴人報銷，被上訴人陳德文似有不當得利之虞。
  2.被上訴人陳德文於上開強制執行程序中，向上訴人佯稱需要
    丙○○之存摺、印章、代收單及蓋有丙○○印章之空白紙各
    1 張，以代領上開強制執行程序拍賣價金。上訴人遂交付被
    上訴人陳德文之妻甲○○上開相關文件，然被上訴人甲○○
    於93年10月12日卻逕自從丙○○帳戶內領取66,682元，然開
    強制執行程序拍賣價金已由法院匯入丙○○之帳戶內，根本
    無待被上訴人甲○○代領，從而被上訴人甲○○領取此部分
    之金額自屬不當得利。
  3.前述1.被上訴人陳德文所溢領之16萬元中之5 萬元，雖係為
    供其聲請強制執行程序之酬金，惟兩造係約定應對臺灣高等
    法院91年度上更二字第118 號一案之對造債務人3 人全部強
    制執行，然被上訴人陳德文僅對其中之1 人為強制執行，其
    餘2 人均已無法強制執行，從而上訴人遂解除與被上訴人陳
    德文間之委任關係，因其僅完成委任事務3 分之1 ，故應退
    還原酬金之3 分之2 即33,333元。
  4.綜上所述，被上訴人無法律上原因而受有利益之金額已達
    150,015 元（50,000＋66,682＋33, 333 ＝150,015） ，依
    民法第179 條規定，以被上訴人係不當得利致上訴人受有財
    產上損害，請求被上訴人返還上開金額等語。
乙、被上訴人方面：
一、聲明：
  (一)上訴駁回。
  (二)第二審訴訟費用由上訴人負擔。
二、陳述：
  (一)丙○○在原審業經兩次未到庭而被視為撤回起訴，應認已生
    本案權利拋棄之法律效果，再者其既非在第一審受判決之原
    告，自不備第二審上訴之資格。上訴人並非本案權利歸屬主
    體，即上訴人顯係當事人不適格，是以本件上訴人於程序上
    即於法有違。
  (二)本件上訴人之主張違反民事訴訟法第195 條第1 項之規定，
    被上訴人不願減輕其舉證責任，復依據同法條第2 項之規定
    ，被上訴人已數度為全盤否認其主張及證據之陳述，程序上
    應請其就被上訴人受有利益之事實先負舉證責任，否則即應
    駁回上訴。
  (三)上訴人主張被上訴人係分別自丙○○於另案之和解金60萬元
    及其實施強制執行程序之拍賣價金166,824 元中受有不當得
    利共計150,015 元；則縱令被上訴人果係受有不當得利之情
    ，則適格之請求權人亦為丙○○而非上訴人，是以請法院逕
    駁回上訴人之上訴。
    理    由
一、按提起上訴須由有上訴權之人為之，而所謂有上訴權之人係
    指當事人或依法接替當事人之人為限，如原為當事人，嗣撤
    回訴訟 (或視為撤回訴訟)、 訴訟被駁回、原審法院對之並
    未判決 (尚未判決或漏未判決)， 則非所謂之當事人，即上
    訴以在第一審受敗訴判決之當事人或繼受當事人地位續行訴
    訟之人為限。本件丙○○非受第一審判決之當事人，自無提
    起上訴之權，其對原判決聲明不服，提起上訴，於法自有不
    合，應由本院另以裁定駁回，先予敘明。
二、本件上訴人起訴主張：被上訴人陳德文受其委任為其女丙○
    ○訴訟案件及執行案件之代理人，在臺灣高等法院91年度上
    更二字第118 號民事案件（上訴人於原審時改稱係臺灣高等
    法院89年上更一字第46號民事事件）和解金中，直接取走16
    萬元，其中5 萬元雖供強制執行費用，雙方本約定由法院單
    據報銷，然被上訴人陳德文卻未提出單據並占有該5 萬元；
    被上訴人陳德文之妻甲○○以代領強制執行拍賣所得為名，
    取得丙○○之存摺、印章等物，於93年10月12日自丙○○之
    陽信銀行帳號內領取66,682元；另強制執行報酬5 萬元，被
    上訴人陳德文就強制執行僅完成委任事務之3 分之1 ，則原
    酬金5 萬元中3 分之2 即33,333元，應返還而未返還等情，
    本於不當得利之法律關係，求為命被上訴人給付15萬零15元
    之判決。
三、被上訴人則以上訴人非本案之權利主體，而其女丙○○在原
    審業視為撤回起訴，且被上訴人否認上訴人之主張及證據云
    云，資為抗辯。
四、經查上訴人所稱：
  (一)上訴人為丙○○實施強制執行而交付被上訴人陳德文16 萬
    元，其中供強制執行程序之執行費用50,000元，未經被上訴
    人陳德文以單據報銷部分，依上訴人所提出其女丙○○之授
    權書所載「本人同意以新台幣六十萬元與蔣ＯＯ三人達成和
    解．．．有關和解等相關手續均全權委由家父乙○○代為之
    ，家父並有代簽收和解金之權，交付十六萬元應予陳律師之
    律師費後，．．本人並委請陳律師對之開始強制執行程序」
     (附原審卷第11頁)等 語，可見有關16萬元係屬上訴人之女
    丙○○所有，強制執行之程序係丙○○委任被上訴人陳德文
    進行，從而執行費用，顯係丙○○所有而支付者，被上訴人
    陳德文如有應返還之情形，亦係返還給丙○○，上訴人並非
    該權利義務之主體，並無請求權存在，其請求為無理由。
  (二)關於被上訴人陳德文之妻甲○○自丙○○銀行帳戶領取66,6
    82元部分，經查上訴人既稱該帳戶係丙○○名義所有，並有
    丙○○名義之取款條及存摺影本各一紙 (附原審第13、14頁
     )為證，顯見本件係丙○○名下之財產被提領，丙○○才是
    該法律關係之主體；雖上訴人稱丙○○之存摺、印章等物係
    丙○○授權由上訴人處理，由上訴人交付給被上訴人甲○○
    等情，惟丙○○授權上訴人處理事務，上訴人將丙○○之存
    摺、印章等交付與被上訴人，核其情形上訴人之處理丙○○
    事務，於交付存摺、印章時，上訴人本人並無任何損害，於
    收回存摺、印章等物，上訴人受任之事務處理完畢，亦未見
    上訴人主張或舉證其在處理委任事務時，或處理委任事務完
    畢後，受有何損害，得以不當得利之法律關係向被上訴人甲
    ○○主張權利，本件僅係丙○○之名下財產被提領，則受有
    損害者為丙○○，上訴人以自己受有損害而請求不當得利，
    難認有理。
  (三)執行程序之5 萬元酬金應退還三分之二部分，依前述丙○○
    之授權書所載，本件是丙○○委請被上訴人陳德文進行強制
    執行程序，此亦有臺灣桃園地方法院91年度執字第24686 號
    執行處通知函載明「債權人丙○○、送達代收人陳德文律師
    」等字樣 (附原審卷第12頁)， 上訴人未證明伊為該執行案
    件之委任人，則上訴人請求退還酬金之三分之二，亦難認有
    理。
  (四)綜上，上訴人既未能舉證證明上訴人受有損害，則上訴人依
    據民法第179 條之規定，訴請被上訴人返還150,015 元，及
    自訴狀繕本送達翌日起，至清償日止，按週年利率百分之5
    計算之利息，於法無據，不應准許，原審為上訴人敗訴之判
    決，並無不當。上訴意旨指摘判決不當，求予廢棄改判，為
    無理由，應予駁回，其假執行之聲請失所依據，應併予駁回
    。
五、本件事實已明，兩造其餘攻擊、防禦方法，既與本判決結果
    不生影嚮，即無庸一一贅述，併予敘明。
六、據上論結，本件上訴為無理由，依民事訴訟法第436 條之1
    第3 項、第449 條第1 項、第78條判決如主文。
中　　華　　民　　國　　96　　年　　10　　月　　18　　日
                  民事第二庭  審判長法  官  俞慧君
                                    法  官  李瑜娟
                                    法  官  王怡雯
以上正本證明與原本無異。
本件判決不得上訴。
中　　華　　民　　國　　96　　年　　10　　月　　23　　日
                              書記官  楊錫芬
